【裁判字號】    89,上更(二),120
【裁判日期】    891003
【裁判案由】    遷讓房屋等
【裁判全文】
臺灣高等法院民事判決  八十九年度上更(二)字第一二０號
      上  訴  人  宜蘭縣羅東鎮公所
      法定代理人  游榮華
      訴訟代理人  林世超律師
      被上訴人    宜蘭縣羅東鎮民眾服務社  設宜蘭縣羅東鎮○○路一號
      法定代理人  黃姓煌      .
      訴訟代理人  羅明宏律師
                  游原順      .
      被  上訴人  甲○○○○○.
                              .
      法定代理人  蔡岡志      .
      訴訟代理人  游原順      .
右當事人間請求遷讓房屋等事件，上訴人對於中華民國八十五年七月三十一日臺灣宜
蘭地方法院八十五年度宜訴字第一號第一審判決提起上訴，經最高法院第二次發回更
審，本院判決如左：
    主      文
原判決關於主文第五項確認系爭第一、二層樓建物有互易之法律關係存在部分，及訴
訟費用之裁判，均廢棄。
右廢棄部分，被上訴人宜蘭縣羅東鎮民眾服務社在第一審之反訴駁回。
其餘上訴駁回。
第一、二審  (含反訴部分)及發回前第三審訴訟費用除確定部分外，由被上訴人宜蘭
縣羅東鎮民眾服務社負擔三分之一，餘由上訴人負擔。
    事      實
甲、上訴人方面：
一、上訴聲明：
(一)、本訴部分：
１、原判決不利於上訴人部分廢棄。
２、右廢棄部分，對造應將坐落宜蘭縣羅東鎮○○段一一三○地號土地上，第六六一
    建號建物，即門牌號碼宜蘭縣羅東鎮○○路一號第一、二層樓面積依序為二一六
    ‧一四平方公尺、一二○‧六五平方公尺之建物，遷讓返還上訴人。
３、第一、二審及發回前第三審訴訟費用除確定部分外，均由被上訴人負擔。
４、願供擔保，請准宣告假執行。
(二)、反訴部分：
１、原判決不利於上訴人部分廢棄。
２、右廢棄部分，被上訴人宜蘭縣羅東鎮民眾服務社在第一審之反訴駁回。
３、第一、二審及發回前第三審訴訟費用除確定部分外，均由被上訴人宜蘭縣羅東鎮
    民眾服務社負擔。
二、陳述：除與歷審判決記載相同者外，補稱略以：
(一)、本訴部分：
１、爭點一：兩造間有無就系爭建物達成所謂互易契約：
(1)、按民法第三百九十八條所規範之互易契約係是指當事人雙方約定互相移轉金錢以
    外之財產權，並準用買賣之規定。因之雙方當事人須就互易標的達成意思合致，
    互易契約方屬成立。
(2)、對造主張雙方就系爭建物成立互易契約，上訴人否認之，且其主張成立互易契約
    時間前後不一，可見其主張即屬無據：
、本件被上訴人宜蘭縣羅東鎮民眾服務社於第一、二、三審均稱：「兩造間互易契
    約成立於民國六十四年元月。」，其理由無非以：「上訴人於民國六十四年元月
    擬將系爭建物之坐落地點起造羅東鎮青年育樂中心，因經費不足，與被上訴人協
    商將當時被上訴人所有坐落宜蘭縣羅東鎮○○路十七號民眾服務社之地上建物併
    同上訴人所有之圖書館一併出售，將被上訴人建物所售價款作為配合款用於興建
    該育樂中心，上訴人同意該育樂中心竣工後，撥付該建物一、二樓予被上訴人作
    為互易契約，雙方由當時羅東鎮長吳木枝與被上訴人簽訂互易契約。」。
、本件經發回更(一)審，經上訴人提出質疑，主張吳木枝鎮長六十四年已卸任，怎可
    能與被上訴人簽訂互易契約，被上訴人才改口稱：「民國六十一年間與上訴人訂
    立互易契約，約定將原屬民眾服務社所有之羅東鎮○○路十七號房屋交由上訴人
    出售，由民眾服務社以出售價款投資興建青年育樂中心，完工後，由民眾服務社
    取得育樂中心系爭房屋之所有權。」，可見被上訴人主張兩造有成立互易契約之
    時間前後不一，上訴人否認兩造就系爭建物有達成互易契約，且被上訴人無法提
    出有簽訂互易契約之書面資料（不論是六十一年間或六十四年間）。經查吳木枝
    鎮長早於六十二年四月即卸任鎮長，怎可能於六十四年元月與被上訴人簽訂互易
    契約？而系爭建物部分僅係青年育樂中心一部分，係六十四年才興建，六十六年
    才興建完成，六十一年時根本不存在，且無具體內容（包括坐落位置、面積等）
    ，兩造又如何就不存在之事項達成互易契約？
、依被上訴人前後說詞，兩造互易契約成立時間，一為「民國六十四年元月」，一
    為「民國六十一年間」，兩者相差達三年，其各自主張成立互易契約時間之依據
    分別為何？均未舉證說明之，被上訴人既能取得吳木枝鎮長六十一年五月十日向
    羅東鎮民代表大會之施政報告，如果兩造真有成立互易契約，被上訴人豈會無法
    提出所謂六十一年間兩造成立互易契約之書面文件？且被上訴人就成立互易契約
    之時間前後說詞不一，更足見係被上訴人臨訟所為，更(一)審判決誤以為一審判決
    將兩造成立互易契約時間誤認為六十四年云云，即與卷內資料不符，此次亦經最
    高法院發回意旨加以指正。
(2)、證人吳木枝證稱兩造有互易契約行為，與事實不符，其證言不足採信：
、本件更(一)審判決依被上訴人於更(一)審之主張，認定兩造於六十一年間成立互易契
    約，無非依上訴人卸任鎮長吳木枝於一審之證詞：「我是羅東鎮以前鎮長，六十
    四年當初中正路民眾服務社賣掉，搬至鎮公所青年育樂中心一、二樓，是屬於產
    權交換，將中正路民眾服務社賣掉的價款投入育樂中心興建，換取一、二樓系爭
    房屋，鎮公所興建育樂中心錢不夠，所以讓民眾服務社參與興建，本件是我處理
    ，因時間太久，所以不記得有無書面資料，民眾服務社是我卸任後才搬入，育樂
    中心興建前我就卸任，中正路民眾服務社何時賣記不得，但確實中正路民眾服務
    社，賣得錢投入育樂中心興建工程，確實有撥公所做為工程款一部分。另依吳木
    枝鎮長六十一年五月十日向代表會施政報告稱：「本鎮需一所青年育樂中心，合
    併建設民眾服務分社，圖書館底館供作商場，初步藍圖已交設計，將運用公共造
    產貸款合作建設，同時可比照宜蘭市育樂中心由省府貸款一百萬元分五年攤還，
    縣府本身分二期補助五十萬元。」，因而推論兩造確於六十一年間將系爭建物與
    被上訴人之羅東鎮○○路十七號舊址成立互易契約，惟查系爭建物係於六十四年
    興建，六十六年二月二十四日才完成，而舊有民眾服務社中正路十七號房屋舊址
    連同土地，係七十一年才送羅東鎮民代表大會通過准予出售，並報宜蘭縣政府核
    備，承買人張怡文並於七十三年六月五日才將買賣價金繳款完畢，可見證人吳木
    枝所云「中正路十七號舊建物所出售款項有撥入鎮公所，做為育樂中心工程款一
    部分」等語，不但時間不符（查育樂中心六十六年已竣工，而舊民眾服務社七十
    三年才出售獲款，如何將七十三年出售所獲款項撥入六十六年完工之建物，作為
    興建工程款一部分？），換言之，育樂中心施工期間，十七號舊址根本尚未出售
    ，怎有可能將出售價金撥入興建系爭建物工程款內呢？且亦無任何書面資料（如
    有，對造不可能無法提供，其連五十二年舊址工程合約都保存至今，六十一年吳
    木枝卸任前出席鎮民代表會會議紀錄均能提出），及無提案鎮民大會審議通過、
    縣府核准之書面資料，證人吳木枝空言附和被上訴人之說詞，顯屬無據。
、再者宜蘭縣羅東鎮民代表會第九屆第八次第一次會議，當時鎮長吳木枝之施政總
    報告固言及本鎮需要一所青年育樂中心，合併建設民眾服務社，圖書館一樓供作
    商場，初步藍圖已交設計，將運用公共造產合作建設，同時可比照宜蘭市育樂中
    心興建，由省府貸款一百萬元，分五年攤還，縣府本身分二期補助五十萬元云云
    ，惟觀其內容，此僅係鎮長吳木枝之施政計劃，與兩造雙方成立互易契約，不能
    相提並論，該施政報告亦未提及以「互易方式」為之，況且鎮長吳木枝早於六十
    二年已卸任，而系爭建物係於六十四年才興建，六十六年才完成，而更(一)審亦曾
    函查宜蘭縣政府及羅東鎮民代表會，該二單位均函覆：「民國六十四年至民國六
    十六年兩造間並無就系爭建物訂立互易契約。」，而本院此次再發函宜蘭縣政府
    及羅東鎮民代表會，該二單位亦函覆：「民國六十一年至民國六十四年兩造間就
    系爭建物並無任何互易契約之書面文件及送代表會審議縣府核備之文件。」，可
    見被上訴人及證人吳木枝所謂兩造於六十四年或六十六年成立互易契約云云，即
    屬子虛。
(3)、證人陳圳鄉無法證明兩造間有成立互易契約，僅稱任內將系爭建物交給被上訴人
    使用而已：
、證人陳圳鄉於本院證稱：「(1)、擔任鎮長時間為六十二年四月一日至七十一年三
    月一日擔任羅東鎮長。(2)、羅東鎮公所與羅東民眾服務社、中國國民黨羅東鎮黨
    部間對於羅東鎮○○路一號房屋之使用情形，因時間太久了，我的記憶有限，當
    初要蓋大樓時，他們如何談我不清楚，我上任後才知道大樓左側的一部要給民眾
    服務社使用。(3)、應該不會有糾紛才對。(4)、改建大樓時，民眾服務社把他們的
    舊舍賣掉，拿那筆與鎮公所一起蓋大樓，金額是多少，我不清楚。(5)、兩造間有
    何約定我不清楚，我上任後，照約定把大樓的左側給他們使用。(6)、大樓的興建
    是鎮民代表會決定的，我依約定交給他們用，沒有簽文件。(7)、是在我任內交給
    民眾服務社使用，代表會方面沒有追問為何交給民眾服務社使用，就表示沒有問
    題，應該是經過代表會同意。(8)、我上任後才知道大樓的左側部分要給民眾服務
    社使用」等語。
、上訴人對於證人陳圳鄉證稱：「當初要蓋大樓，他們如何談我不清楚，及兩造間
    有何約定我不清楚」不爭執，惟證人陳圳鄉既對兩造如何談，如何約定完全不清
    楚，又如何於上任後知道大樓左側一部分要給民眾服務社使用？又如何於上任後
    ，照約定把大樓左側給他們使用？其說詞即相互矛盾。
、證人陳圳鄉稱「應該不會有糾紛才對」乙節，亦與事實不符：
    證人吳木枝、陳圳鄉當時都是國民黨籍鎮長，且兼羅東鎮黨部常委，且在當時黨
    國不分情況下，未循法定程序（即依台灣省省有財產管理規則第七十五條規定提
    鎮民代表會通過，縣政府核備）為之，而係私相授受，依民法第七十三條規定，
    亦屬無效。
、證人陳圳鄉稱「改建大樓時（民國六十四年）民眾服務社把他們的舊舍賣掉，拿
    那筆與鎮公所一起蓋大樓，金額多少我不清楚」云云，與被上訴人說法「民國六
    十一年間與上訴人訂立互易契約，約定將原屬民眾服務社所有之羅東鎮○○路十
    七號房屋交由上訴人出售，由民眾服務社以出售款投資興建青年育樂中心」不符
    ，且上開民眾服務社舊建物係屬鎮公所所有，且施工期間（六十四年至六十六年
    ）根本未曾出售，何來出售價金，撥入系爭工程款呢？經查該舊建物係七十一年
    才由羅東鎮公所提代表會通過，縣政府核備後，才出售給訴外人，才有價金收入
    ，可見證人稱改建大樓時，民眾服務社出賣舊舍獲得價金與鎮公所一起蓋大樓，
    即與事實不符。
、證人陳圳鄉稱「大樓興建是鎮民代表會決定，我依約定交給他們使用，沒有簽文
    件」云云，惟查更(一)審已函宜蘭縣政府及羅東鎮民代表會，均函覆：「民國六十
    四年至民國六十六年並無就系爭建物訂有互易契約，亦未審核通過及准予備查系
    爭建物係兩造互易所有」，而被上訴人又改口稱「互易契約係民國六十一年成立
    」，經本院再函查羅東鎮代表會及宜蘭縣政府查證上訴人與被上訴人是否曾於民
    國六十一年至六十四年就系爭建物訂有互易契約，並送經羅東鎮代表會通過及縣
    政府核備，經查羅東鎮公所六十一年至六十六年間並無此互易契約之檔案，羅東
    鎮民代表會及宜蘭縣政府亦無法提供有上開資料。
、證人陳圳鄉稱「我任內將系爭房屋交付民眾服務社使用，代表會沒有追問為何給
    民眾服務社使用，應是有經代表會同意」云云，亦與事實不符：
    更(一)審及本院更(二)審業已向羅東鎮民代表會及宜蘭縣政府函查過，並無此產權交
    換之提案送代表會通過，及送縣政府核備，證人陳圳鄉所謂應是經過代表會同意
    乙節，經上訴人遍查檔案亦無此記載，證人上開證言純屬其個人臆測之詞，並無
    證據證明之，且如果是產權交換，以公家行事作風，豈會沒有簽訂任何文件（互
    易契約或產權交換協議），未經鎮公所提案，代表會又如何審議通過，並送縣政
    府核備呢？可見證人陳圳鄉所云亦與事實不符。
、且證人陳圳鄉僅證明其上任後要將大樓左側部分交給民眾服務社使用，惟究竟兩
    造間如何約定，其又稱不清楚，則亦無法證明兩造間之法律關係為互易，且其證
    稱「民眾服務社把他們的舊舍賣掉，拿那筆錢與鎮公所一起蓋大樓」，亦與被上
    訴人主張「將舊舍產權交給上訴人，做為互易條件」不符，且上開舊舍係到七十
    一年才出售，七十三年才獲得價金，怎可能在六十四年改建大樓時，賣得價金來
    與鎮公所一起蓋大樓？
２、爭點二：本件系爭建物之興建及經營處分，是否均依公共造產方式為之？其法定
    程序為何？是否仍有台灣省省有財產管理規則第七十五條適用（即送請鎮民代表
    會審議通過及送縣府核備）？
(1)、本件更(一)審判決稱：「系爭建物係以公共造產貸款方式合作興建公共造產，而公
    共造產與省有財產性質不同，無台灣省省有管理規則之適用，不生有無依法定方
    式完成法定程序，及是否影響兩造間法律行為效力」等語。
(2)、經查，凍省前之台灣省政府為推行縣市及鄉鎮市公共造產，拓展地方自治事業，
    充裕自治財產，加速經濟建設，於六十二年八月十日公布「台灣省公共造產實施
    辦法」，當時吳木枝鎮長業於六十二年四月卸任，惟該辦法實施至八十一年間，
    因該辦法不合時宜，由民政廳提經省府委員會、省議會及行政院審議廢止，並於
    八十一年十一月二十四日函頒「台灣省公共造產實施要點」，以作為辦理各項公
    共造產業務之依據，因之在六十二年至八十一年公共造產係依台灣省公共造產實
    施辦法，八十一年十一月二十四日以後係依台灣省公共造產實施要點，依前者第
    三條規定：「縣市政府暨鄉鎮縣轄市公所辦理公共造產，應由各該主辦單位提出
    有關資料，並擬具實施計劃，由本府民政廳輔導之，鄉鎮縣轄市辦理公共造產應
    受縣政府之監督。」，第五條規定：「縣市政府暨鄉鎮縣轄市公所為協調公共造
    產之推行，得視需要設置公共造產委員會。」，第七條規定：「縣市政府暨鄉鎮
    縣轄市公所辦理公共造產基金，並依規定編報事業計劃及基金預算，依法運用。
    」，第十條規定：「縣市政府暨鄉鎮縣轄市公所申請公共造產基金貸款，由本府
    民政廳會同有關單位審查後，簽報本府核定之，有關基金撥款手續得委託省營銀
    行辦理，並在該行設立專戶收支。」，第十一條規定：「鄉鎮縣轄市公所申請公
    共造產基金貸款暨補助款應擬具事業計劃，報由縣市政府審核後，層報本府核定
    。」，第二十二條規定：「年度終了後，鄉鎮縣轄市公所，應將公共造產推行成
    果報請縣府核備，並由縣市政府連同全縣市造產成果，彙報本府備查。」。
(3)、經本院函查宜蘭縣政府：「(1)、關於羅東鎮公所於六十四年興建羅東鎮○○路一
    號建物，有無依台灣省公共造產實施辦法第十一條規定以『公共造產方式興建，
    並分別向宜蘭縣政府及台灣省政府申請公共造產基金貸款暨補助款』來興建？
    (2)、如係公共造產方式興建完成之建物，羅東鎮公所如要以『互易方式』將部分
    建物交給第三者所有（即交換產權），是否有台灣省省有財產管理規則第七十五
    條規定送經鎮民代表會通過，及縣政府核備之適用？(3)、又羅東鎮民眾服務站目
    前使用之建物（即羅東鎮○○路一號左側一、二樓）有無依台灣省公共造產實施
    要點第十六點規定，以公共造產方式經營，及依上開要點第十六點規定，將事業
    計劃書送經鎮民代表會同意後，報宜蘭縣政府核定及台灣省政府民政廳備查？」
    ，經宜蘭縣政府函覆稱：「(1)、有關本縣羅東鎮公所公共造產事業－中正堂建物
    （羅東鎮○○路一號）之興建經費來源乙節，該所依台灣省公共造產實施辦法第
    十一條規定，向台灣省政府申請公共造產基金貸款，經台灣省政府六十四年六月
    二十八日民丙字第一四四一七號函核准貸款三百萬元在案（七十二年四月七日償
    還完畢），另自籌經費七百八十五萬元為興建經費。(2)、如羅東鎮公所將公共造
    產事業之部分建物，以互易方式交給第三者所有（即交換產權），依台灣省省有
    財產規則第七十五條規定，仍應送請該鎮民代表會審議通過後，並送請本府核備
    。(3)、羅東鎮民眾服務站現使用之建物（即羅東鎮○○路一號左側一、二樓），
    並未依台灣省公共造產實施辦法（按省政府於八十一年十一月二十日名稱修正為
    要點）第十六條之規定，申請以公共造產方式經營及提報事業計劃送本府核備。
    (4)、有關該公共造產事業項目－中正堂（地點：羅東鎮○○路一號），經羅東鎮
    民代表會於八十七年五月十八日鎮代字第三八一號函轉該會第十五屆第八次大會
    決議通過註銷該事業，並經本府八十七年六月十九日八七府民行字第七二五九一
    號函同意照辦；及台灣省政府民政廳八十七年七月二十七日八七民三字第八七○
    二七二八八號函同意備查在案。」。
(4)、因之本件包括系爭建物在內之中正堂建物均係以公共造產方式興建，惟系爭建物
    在興建完成後，並未依公共造產實施辦法申請以公共造產方式經營及提報事業計
    劃送縣政府核備，直接由被上訴人使用，且羅東鎮公所如將公共造產事業之部分
    建物（如系爭建物），以互易方式，交給第三者所有（即交換產權），依台灣省
    省有財產規則第七十五條規定，仍應送請鎮民代表會審議通過後，並送縣府核備
    ，否則即為未依法定程序為之，依民法第七十三條規定：「法律行為不依法定方
    式為之，無效。」。又台灣省省有財產管理規則第七十五條係強制規定，依民法
    第七十一條規定：「法律行為違反強制規定者，無效。」，更(一)審判決誤將興建
    方式與財產處分方式混為一談（前者僅係興建方式一種而已，後者係興建完成後
    ，如要處分鎮有不動產之法定程序），且未函查宜蘭縣政府，其認事用法均屬無
    據。
３、爭點三：系爭建物如有成立互易契約，依縣政府函釋，仍需依台灣省省有財產管
    理規則第七十五條為之，本件有無依上開方式為之，如無，其法律行為之效力為
    何？
(1)、本院又分別函宜蘭縣羅東鎮民代表會及宜蘭縣政府：「關於羅東鎮公所是否於民
    國六十一年至六十四年間提案就坐落宜蘭縣羅東鎮○○路一號一、二、三層樓，
    即目前羅東鎮民眾服務社使用之建物，以互易方式交給宜蘭縣羅東鎮民眾服務社
    及甲○○○○○○○○○○○○○黨部使用送經代表會通過及縣政府核准在案？
    ，如有請提供核准文件。」，經宜蘭縣羅東鎮民代表會函覆：「經查本會議事錄
    （自六十年至六十四年間）有關中興路一號民眾服務分社建物相關提案僅有第九
    屆第十九次臨時會，鎮公所提案第四號可供參考。」，惟經核閱該提案表內容僅
    稱：「事由：補行提請貴會議決本鎮○○路擬興建青年育樂中心、商場工程設計
    案，敬請審議由。理由：(1)、本鎮擬計劃興建青年育樂中心及商場等工程，原計
    劃育樂中心四二四‧六八坪，商場店舖十一間、攤位二十五間，計四二四‧九○
    坪，總工程費三、七八七、○○○元，惟配合民權、中華兩路將來繁榮計，擬商
    場改為六六間，計四四六‧八六坪，因建築材料等漲價增加負擔約需工程費五、
    四五○、○○○元，一層作為飲食攤販商場，二層作為育樂中心使用。(2)、因發
    包前未及事先依照程序經貴會議決，故在此次臨時會議補行提案。辦法：建坪二
    層四九三‧二五坪，三層三一八‧二七坪（看台及舞台），屋頂改為舖屋架等，
    合併民眾服務分社及圖書館工程總計約需六、二八○、○○○元，最近鋼筋漲價
    約需增加負擔約三十萬元，其它材料不計在內。經費來源：商場捐款二、四五○
    、○○○元，貸款三、○○○、○○○元，計五、四五○、○○○元，請貴會審
    議通過轉呈層峰核備後實施。審查意見：事由及理由之內容修改，提案人在未討
    論以前自動修正。大會決議：照原案通過。」，經查上開提案內容僅是就興建青
    年育樂中心商場工程設計案請代表會審議，並非就坐落宜蘭縣羅東鎮○○路一號
    一、二、三層樓（即目前羅東鎮民眾服務社使用之建物），提案以互易方式，交
    給宜蘭縣羅東鎮民眾服務社及中國國民黨宜蘭縣羅東鎮黨部使用，上訴人羅東鎮
    公所亦查無上開互易方式之提案，更遑論報宜蘭縣政府核備，因之證人陳圳鄉於
    本院證稱「代表會沒有追問為何給民眾服務社使用，應是有經代表會同意」云云
    ，純屬其個人臆測之詞，且如果是互易行為之產權交換，以公家行事作風，豈會
    未簽訂任何文件（如互易契約或產權交換協議書），未經鎮公所財政課提案，送
    代表會審議通過，再送縣政府核備？可見證人陳圳鄉所云與事實不符；況且證人
    陳圳鄉僅證明上任後，將大樓左側部分交民眾服務社使用，惟究竟兩造如何約定
    ，又稱不清楚，則其證言亦無法證明兩造間之法律關係為「互易」，且其證稱「
    民眾服務社把他們的舊舍賣掉，拿那筆錢與鎮公所一起蓋大樓」云云，亦與被上
    訴人主張「其將舊舍產權交給上訴人，做為互易條件」不符，且上開舊舍係到七
    十一年才出售獲得價金，又怎可能在六十四年改建大樓時，賣得價金來與鎮公所
    一起蓋大樓？可見證人陳圳鄉上開證言與事實不符。
(2)、被上訴人請求本院向上訴人調上訴人六十一年十一月第九屆第九次代表會鎮長施
    政報告，經上訴人提供六十一年十一月第九屆第九次代表大會之鎮長吳木枝施政
    報告影本，其第五點稱：「興建青年育樂中心，連帶圖書館、服務分社、商場聯
    合建設目前是運用公共造產貸款方式辦理，貸款三百萬元，此中心可能在明年二
    月才可能發包」。經查上開鎮長施政報告，並無法證明上訴人曾於六十一年至六
    十四年間曾提案就坐落宜蘭縣羅東鎮○○路一號一、二、三層樓，即目前羅東鎮
    民眾服務社使用之建物，以互易方式交給宜蘭縣羅東鎮民眾服務社及甲○○○○
    ○○○○○○○○○黨部使用，並送經代表會通過及縣政府核准在案，而上開吳
    木枝鎮長之卸任前施政報告，其後吳木枝卸任後，經本院又分別函宜蘭縣羅東鎮
    民代表會及宜蘭縣政府：「關於羅東鎮公所是否於民國六十一年至六十四年間提
    案就坐落宜蘭縣羅東鎮○○路一號一、二、三層樓，即目前羅東鎮民眾服務社使
    用之建物，以互易方式交給宜蘭縣羅東鎮民眾服務社及甲○○○○○○○○○○
    ○○○黨部使用送經代表會通過及縣政府核准在案？如有請提供核准文件。」，
    經宜蘭縣羅東鎮民代表會函覆：「經查本會議事錄（自六十年至六十四年間）有
    關中興路一號民眾服務分社建物相關提案僅有第九屆第十九次臨時會，鎮公所提
    案第四號可供參考。」，惟經核閱該提案表內容僅稱「事由：補行提請貴會議決
    本鎮○○路擬興建青年育樂中心及商場工程設計案，敬請審議由。理由：(1)、本
    鎮擬計劃興建青年育樂中心及商場等工程，原計劃育樂中心四二四‧六八坪，商
    場店舖十一間、攤位二十五間，計四二四‧九○坪，總工程費三、七八七、○○
    ○元，惟配合民權、中華兩路將來繁榮計，擬商場改為六六間，計四四六‧八六
    坪，因建築材料等漲價增加負擔約需工程費五、四五○、○○○元，一層作為飲
    食攤販商場，二層作為育樂中心使用。(2)、因發包前未及事先依照程序經貴會議
    決，故在此次臨時會議補行提案。辦法：建坪二層四九三‧二五坪，三層三一八
    ‧二七坪（看台及舞台），屋頂改為舖屋架等，合併民眾服務分社及圖書館工程
    總計約需六、二八○、○○○元，最近鋼筋漲價約需增加負擔約三十萬元，其它
    材料不計在內。經費來源：商場捐款二、四五○、○○○元，貸款三、○○○、
    ○○○元，計五、四五○、○○○元，請貴會審議通過轉呈層峰核備後實施。審
    查意見：事由及理由之內容修改，提案人在未討論以前自動修正。大會決議：照
    原案通過。」，經查上開提案內容僅是就興建青年育樂中心商場工程設計案請代
    表會審議，並非就坐落宜蘭縣羅東鎮○○路一號一、二、三層樓（即目前羅東鎮
    民眾服務社使用之建物），提案以互易方式，交給宜蘭縣羅東鎮民眾服務社及中
    國國民黨宜蘭縣羅東鎮黨部使用，上訴人羅東鎮公所亦查無上開互易方式之提案
    ，更遑論報宜蘭縣政府核備。
(3)、本件包括系爭建物在內之中正堂建物係以公共造產方式興建，惟系爭建物未依公
    共造產實施辦法申請以公共造產方式經營及提報事業計劃送縣政府核備，且羅東
    鎮公所如將公共造產事業之部分建物（如系爭建物），以互易方式交給第三者所
    有（即交換產權），依台灣省省有財產規則第七十五條規定，仍應送請鎮民代表
    會審議通過後，並送縣府核備，否則即屬未依法定程序為之，依民法第七十三條
    規定：「法律行為不依法定方式為之，無效」，亦違反台灣省省有財產管理規則
    第七十五條之強制規定，依民法第七十一條規定：「法律行為違反強制規定者，
    無效。」。
４、爭點四：關於羅東鎮○○路十七號舊址之所有權人究係上訴人或被上訴人：
(1)、更(一)審判決認定：「羅東鎮○○路十七號舊房屋係被上訴人羅東鎮民眾分社於民
    國五十二年募款興建，因之羅東鎮民眾分社為該建物之原始起造人，原始取得其
    所有權，並因而以上開舊建物與上訴人達成互易」等語。
(2)、本件更(一)審判決依被上訴人主張，認定羅東鎮○○路十七號舊址，原始起造人係
    被上訴人，無非依證人嚴阿清證言：「我當時在鎮公所是擔任主計主任，最先民
    眾服務社（中正路），是於民國五十二年由民眾捐款興建。」，惟查證人嚴阿清
    僅證明上開建物係由民眾捐款興建，並未證明上開興建款項係捐款給民眾服務社
    興建，且更(一)審所認定上訴人五十二年九月三日及七十七年十一月十七日簡便行
    文表，亦未指明系爭建物係由被上訴人所出資興建，並不足為有利於被上訴人之
    證據。又依被上訴人所提出之舊址工程名稱雖名為「民眾服務分社新建工程」，
    惟上開土地係上訴人所有，並提供興建，並出資九萬元興建，其餘依證人嚴阿清
    證言係由民眾提供，實際籌劃推動者（包括林錦焰及嚴阿清）均是鎮公所承辦人
    員（僅係兼任鎮黨部幹部），因之上開工程契約並不能證明原始起造人即為被上
    訴人，況且工程合約保證書亦載明「羅東鎮公所工程合約保證書」，工程合約亦
    為「羅東鎮公所」，工程施工說明書亦為「羅東鎮公所」。可見上開「羅東鎮民
    眾服務分社新建工程」係由上訴人出資及出土地及民眾募款興建，在當時黨政不
    分之情況下，無償提供給被上訴人做為羅東民眾服務分社使用，亦屬正常情形，
    而黨政分家後，上開工程合約檔案自歸民眾服務社保管，亦屬自然情形，惟不能
    以保管上開工程合約檔案，即推定被上訴人為原始出資起造人。
(3)、再者依發回更審前更(一)審向羅東鎮民代表會調該會第十一屆第十六次臨時會議通
    過出售羅東鎮○○路十七號地上建物之提案與會議內容，及向宜蘭縣政府調該府
    七十一年四月二十九日七一府財字第二八三一三號函核准出售內容，均證明坐落
    宜蘭縣羅東鎮○○路十七號建物及基地係上訴人所有：
、依羅東鎮公所七十一年四月十日羅鎮財字第五九八一號提案表稱：「請審議同意
    出售坐落本鎮○○段一七一地號等四筆面積○‧○三三五公頃鎮有非公用土地及
    其地上房屋，以其得款挹注地方建設經費之用。(一)、本鎮所有坐落本鎮○○段一
    七一地號等四筆面積計○‧○三三五公頃鎮有土地及其地上房屋，係原民眾服務
    站及圖書館，已閒置多年，為促進都市發展，繁榮地方，及挹注本鎮經濟建設財
    源，提高土地利用價值，擬予出售，以利地方建設。」；出售清冊關於建物部分
    ，載明：「羅東鎮公所經管鎮有房屋擬出售出冊羅東鎮○○路十七號部分，所有
    人『本鎮』，使用關係『自有』，使用狀況『空屋』，擬出售方式『比照省有財
    產管理規則有關規定辦理』。(二)、上訴人鎮公所七十一年四月二十二日七一鎮財
    字第六六○一號報宜蘭縣政府函亦載明：「本所為籌措地方建設經費，擬將經管
    鎮有坐落羅東鎮○○段一七一地號等四筆面積計○‧○三三五公頃非公用土地及
    其地上房屋乙棟出售，業經提請本鎮鎮民代表會第十一屆第十六次臨時會議議決
    同意出售．．．。」，並經宜蘭縣政府函覆亦稱：「貴所擬將鎮有坐落羅東鎮○
    ○段一七一地號四筆非公用土地及其地上房屋一棟出售一案，既經提請貴鎮鎮民
    代表會審議，同意准予備查，惟應切實比照省有財產管理規則暨有關規定辦理。
    」。
、可見坐落宜蘭縣羅東鎮○○路十七號地上建物及基地係上訴人羅東鎮公所所有，
    否則出售上開建物及土地為何需提請羅東鎮民代表大會審議通過，及並報監督主
    管機關宜蘭縣政府核備（依台灣省省有財產管理規則第七十五條規定）？且上開
    提案未載明「出售該建物所售款項提撥鎮公所作為育樂中心工程一部分款項使用
    」，亦未載明「與民眾服務社互易所得，原屬民眾服務社所有」。
(二)、反訴部分：確認兩造間就系爭建物有無互易關係存在？
１、本件依前述上訴理由說明，兩造間並無任何互易法律關係存在，且亦未依台灣省
    省有財產規則第七十五條規定送鎮民代表會審議通過並報經縣政府核准，因之縱
    有如被上訴人所稱互易之約定，惟亦未依法定方式為之，從而依民法第七十三條
    規定，亦屬無效。
２、兩造間並無任何互易法律關係存在：
    更(一)審判決無非採認證人吳木枝證詞，惟證人吳木枝證詞與事實不符已如前述，
  ，不但時間不符，況施工期間根本未出售，何來出售價金，撥入系爭建物工程款
  ，且亦無任何書面契約（如有，對造不可能無法提供，被上訴人連五十二年舊址
    工程合約都有辦法保存至今提出）及鎮民代表大會審議通過、縣府核准之書面資
    料，則吳木枝空言附和對造說詞，即屬無據。兩造間既無互易關係存在，對造提
    起確認兩造間有互易關係存在之訴，即屬無據。
(三)、關於被上訴人稱「甲○○○○○○○○○○○○○黨部沒有獨立預算，也不能
      登記財產，人事由民眾服務社選派」乙節：
      按「非法人團體雖無權利能力，然日常用其團體之名義為交易者比比皆是，民
      事訴訟法第四十條第三項為應此實際上需要，特規定此等團體設有代表人或管
      理人者，亦有當事人能力，所謂有當事人能力，自係指其於民事訴訟得為確定
      私權之請求人，及其相對人而言。」、「分公司為受本公司管轄之分支機構，
      並無獨立之財產，為謀訴訟上便利，現行判例亦從寬認定分公司就其業務範圍
      內之事項涉訟，有當事人能力。」，最高法院五十年台上字第二七一九號、六
      十六年台上字第三四七○號判例意旨足資參照。本件甲○○○○○○○○○○
      ○○○黨部雖無獨立預算，也不能登記財產，惟實際上存在台灣各地，且每年
      改選法定代理人，而對造於本件亦提出確認反訴，為謀訴訟上便利，依實務見
      解，宜比照分公司方式，認為甲○○○○○○○○○○○○○黨部係非法人團
      體（雖沒有代表人或管理人），而有當事人能力。（最高法院兩次發回意旨，
      均未指摘羅東鎮黨部有無當事人能力，僅稱全名為何，應加以查證）
(四)、本件被上訴人已興建完成系爭建物，惟迄今仍閒置不用，不願歸還，上訴人為
      利圓滿，亦建議以補償方式遷讓，提經代表會通過，縣府核備，詎料仍遭被上
      訴人拒絕，令人遺憾。
三、證據：除援用歷審立證方法外，補提宜蘭縣政府函、羅東鎮公所函、台灣省公共
    造產實施辦法、台灣省公共造產實施要點、台灣省各縣市實施地方自治綱要、最
    高法院裁定（均影本）及照片為證，並聲請向宜蘭縣政府函查系爭建物如何籌款
    興建？被上訴人宜蘭縣羅東鎮民眾服務社與上訴人間有無訂之互易契約？
乙、被上訴人方面：
一、答辯聲明：
(一)、宜蘭縣羅東鎮民眾服務社部分：
１、本訴部分：
(1)、上訴駁回。
(2)、第一、二審及發回前第三審訴訟費用除確定部分外，均由上訴人負擔。
２、反訴部分：
(1)、上訴駁回。
(2)、第一、二審及發回前第三審訴訟費用除確定部分外，均由上訴人負擔。
(二)、甲○○○○○○○○○○○○○黨部部分：
１、上訴駁回。
２、第一、二審及發回前第三審訴訟費用除確定部分外，均由上訴人負擔。
二、陳述：除與歷審判決記載相同者外，補稱略以：
(一)、本件最高法院發回意旨理由之一，以被上訴人在第一審主張兩造互易契約訂立
      之時間為民國六十四年，經上訴人質疑，始於原審（指本院前審）時改稱係於
      民國六十一年間訂立互易契約。原審（指本院前審）以第一審將訂立之互易契
      約時間，誤為民國六十四年云云，與卷內資料不符。查最高法院上開質疑，實
      出於誤解，然不應影響證人吳木枝證言之真實性，茲分述理由及事實如下：
１、查兩造訂立互易契約時間係在民國六十年代，距今已有二十餘年，證人吳木枝於
    原審到庭作證時（八十五年三月十八日）已年屆七十九歲（按其係民國六年一月
    三十日生），一般人尚難明確記憶二十餘年前之往事，對於如此高齡之長者，又
    豈能期待其對二十餘年前所發生事件之日期均能正確記憶，故證人如因年代久遠
    致記憶模糊而為與事實有所出入之證言，亦屬常情，殊不應以此為由即全盤否定
    證人之證言。
２、證人吳木枝對本件時間記憶或有誤，然不應影響其證言之真實性。本院向羅東鎮
    民代表會所函調六十一年五月十一日、十一月二十日第九屆第九次羅東鎮民代表
    會證人吳木枝施政總報告及六十二年六月二十日證人陳圳鄉於第九屆第十九次臨
    時會提案，從上開報告及提案時間及內容均足以證明吳木枝所言兩造係於其擔任
    鎮長任內達成互易契約，確屬可信。
３、同理，上訴人指摘證人陳圳鄉之證詞與事實不符，亦有不當之處。查證人作證時
    已六十八歲（按其係民國二十一年七月二十七日生），對於二十餘年前之事，只
    能憑藉極為模糊之印象回答，難免有部分證言與事實有所出入。惟依前揭六十二
    年六月二十日於第九屆第十九次臨時會提案，稽其內容已具體指明青年育樂中心
    於發包時，同時包括系爭建物，並提請鎮民代表會審議通過，報請縣政府核備，
    此一方案係承續前任鎮長即吳木枝任內建設之延續，其證詞當亦屬可信。
(二)、次查，上訴人又以原民眾服務社中正路以十七號建物係於七十一年才送鎮民代
      表大會通過並報宜蘭縣政府核備，而本件系爭建物青年育樂中心係於六十四年
      興建，時間上有所扞格，以之質疑證人吳木枝證言真實性云云，惟查：
１、坐落羅東鎮○○路十七號房屋係被上訴人羅東民眾服務社於五十二年間經宜蘭縣
    政府核准募款興建，於五十三年間完工，有被上訴人提出之宜蘭縣政府五十二年
    三月二十一日宜府民社字第一二三０九號函、五十二年六月二十四日宜府民社字
    第二五八三一號函、五十三年十二月七日宜府民社字第五二五一０號函社會處以
    二五四六號函、宜蘭縣羅東鎮公所五十二年九月三日羅鎮財字第０九四一號函、
    募捐存根、工程合約、驗收申請書及投標單、竣工大理石碑照片等證物在卷可稽
    。是依上開證物足證原羅東民眾服務社舊址即羅東鎮○○路十七號建物確為被上
    訴人所籌資興建，被上訴人自為原始起造人，雖然完工時並未辦理保存登記，但
    此並不妨礙被上訴人原始取得地上物所有權。
２、上訴人雖辯稱該十七號房屋出售案係於七十一年間始經上訴人將上開十七號房屋
    提交鎮民代表會審議，並報經縣府核准，由訴外人張怡文買受，於七十三年六月
    五日繳清買賣價金，由上訴人移轉所有權予張怡文云云，惟：
(1)、羅東民眾服務社舊址（即中正路十七號）是由被上訴人集資興建已如前述。被上
    訴人依據雙方達成之互易協議，於六十一年間將地上房屋交付上訴人之後，上訴
    人即已取得事實上之處分權，有權決定是否出售或延遲出售，是依上訴人所言於
    互易契約成立之後並未即時出售該十七號房屋，並遲至七十一年間始將出售該房
    屋之議案提交鎮民代表會審議，乃上訴人權利之行使自由，被上訴人根本無權置
    喙，原訂互易契約之效力並不生影響，至於其經費來源更與被上訴人無關，即便
    經費之籌措方式有所變更，亦不得執此否定兩造間有互易行為。
(2)、申言之，上訴人同意互易後打算將互易取得之中正路十七號建物作何處分，應屬
    上訴人同意成立互易契約之動機緣由，但此一動機並不構成意思表示內容之一部
    ，對於互易契約之成立及其效力自不生影響。上訴人既與羅東民眾服務社成立互
    易契約，雖該房屋於當時尚未辦理第一次總登記致無從為所有權移轉登記，但羅
    東民眾服務社將該房屋交付上訴人之後，上訴人即取得事實上之處分權，至於上
    訴人取得處分權後，如何處置及日後興建青年育樂中心是否另有經費來源，乃屬
    上訴人內部行政事宜，與被上訴人無關，殊不得以此為由否定兩造間互易契約之
    存在。換言之，上訴人於互易契約成立之後未即時出售該十七號房屋，而另外籌
    措經費興建系爭育樂中心，並遲至七十一年間始將出售該房屋之議案提交鎮民代
    表會審議，並於通過後將之出售予他人，係本於權利之行使，與原訂互易契約之
    效力不生影響。否則，若謂兩造間並無互易之合意，則六十一年間被上訴人為何
    會同意遷出原服務社舊址將屋舍交與上訴人處分？上訴人又為何願意出借鎮公所
    二樓供被上訴人作臨時辦公室？六十六年二月育樂中心完工時，上訴人又無條件
    同意被上訴人遷入系爭房屋，且未收任何租金，七十二年十二月又將被上訴人之
    房舍出賣與訴外人張麗嬌、張怡文，並將賣得價金歸入公庫．．．。是以由羅東
    鎮公所上述種種作為，顯然均是依據兩造間成立之互易契約而延生出來，否則上
    訴人無從解釋為何被上訴人使用系爭房屋二十餘年均未收取房租而對其他使用人
    均有按時收取租金？上訴人又何以能未經被上訴人同意，便擅行將被上訴人之房
    舍處分變賣？是兩造間確有互易之協議，應無庸置疑，據此被上訴人就系爭建物
    應屬有權占有，事證明確。
(三)、至於系爭房屋之建設經費，證人陳圳鄉明白指出相關檔案資料均由上訴人保管
      ，上訴人卻一再辯稱被上訴人有辦法取得相關文件，故被上訴人就上訴人建設
      經費來源亦應提出證物云云。查上訴人上開辯解實乃強辯，蓋依上訴人於八十
      年七月十一日以八十鎮財字第八五七七號致羅東民眾服務社函說明二中明白指
      出：「依中正堂興建經費來源明細表中有貴分社出售房屋之價款配合在內，足
      證該使用自有其淵源。」，上訴人上開說明，證明上訴人對被上訴人占有系爭
      建物之源由知之甚詳，且承認被上訴人得占有並使用系爭建物，上開資料並均
      由上訴人保管，乃上訴人卻故意不予查明，徒空言指摘舊民眾服務分社房舍出
      售時間與系爭建物之完工時間不符，否認兩者間之關聯，上訴人否定自己已承
      認之事實，核其所辯委無足採。
(四)、又查，雙方係於六十一年間成立互易契約，此由吳木枝鎮長於六十一年十一月
      二十日於羅東鎮民代表會第九屆第九次大會鎮長施政總報告中第五項明列：興
      建青年育樂中心，連帶圖書館、服務分社、商場聯合建設，目前是運用公共造
      產方式辦理，貸款三百萬元，此中心可能在明年（六十二年）二月才可能發包
      。由其報告可知吳木枝鎮長不僅只是將育樂中心初步藍圖交設計而已，且已進
      行貸款作業以完成育樂中心併同民眾服務分社之建造，原案實際已進入執行階
      段，並非如本次最高法院發回理由所指「僅為吳木枝鎮長之施政計畫」而已。
(五)、上開事實證諸繼任之陳圳鄉鎮長任內（六十二年四月上任）於六十二年六月二
      十日第九屆第十九次臨時會提請鎮民代表大會審議通過合併建設民眾服務分社
      ，並以商場捐款及公共造產貸款三百萬元方式籌募經費，（詳本院卷第一四四
      頁），依該次提案內容理由第二項明白說明：「因發包前未及事先依照程序經
      費會議決，故在此次臨時會議補行提案。」，由陳圳鄉鎮長前揭提案內容，可
      證明以下事實：
１、陳圳鄉鎮長確實是接續前任吳木枝鎮長任內之施政計畫，以公共造產方式興建育
    樂中心連帶民眾服務分社，工程發包應是在吳木枝鎮長與新任陳圳鄉鎮長交接之
    際，足證吳木枝之證詞確屬可信。
２、再查，依前揭報告可知系爭育樂中心於六十二年六月二十日前已發包，而陳圳鄉
    鎮長係於六十二年四月到任，前後不到二個月，而貸款申請作業不可能一蹴而成
    ，可見省府公共造產之貸款在此之前已核發下來，此與吳木枝鎮長於其施政報告
    中所稱育樂中心是在其任內積極推動，二者在時間上一致。
３、育樂中心合併民眾服務分社，有依法定程序經鎮民代表大會審議通過並轉呈縣政
    府核備後實施，並非私相授受，且上訴人及宜蘭縣政府均有案可查，否則育樂中
    心不可能依法動工興建，上訴人亦不可能於育樂中心完工後無條件讓被上訴人遷
    入系爭建物。既有此提案，上訴人卻辯稱遍查所有檔案並無此提案及代表會通過
    與縣政府核備之文件，顯與事實不相符，上訴人實有隱匿事實之嫌。
(六)、雖然系爭建物日後因人事更迭，致誤以上訴人名義為保存登記，然被上訴人有
      合法占有權源且可繼續使用，上訴人對之並無爭議，此證諸羅東鎮公所八十六
      年七月十一日八十鎮財字第八五七七號函說明明白指出：「查貴分部（社）所
      使用之辦公廳舍（中正堂），業經依法登記為本鎮所有，屬鎮有財產。惟依中
      正堂興建經費用來源明細表中有貴分部（社）出售房屋之價款配合在內，足見
      該項使用自有其淵源。但該房屋既登記為鎮有又非為公用，如不使用時請惠予
      返還，以維鎮產之完整，若需繼續使用者，請比照台灣省有財產管理規則第四
      十五條及省府七十六年十一月十一日（七六）府財五字第一五九六五五號函示
      規定辦理訂約承租。」（詳被上證三），由右揭上訴人之公文，足資進一步說
      明下列事實：
１、上訴人承認被上訴人並非無權占有，故可有權繼續使用系爭房屋作為辦公廳舍。
２、因系爭房屋既登記為鎮有，在此情形下，「如不使用時請惠予返還」，益可證上
    訴人承認兩造間即使無互易關係，亦有使用借貸關係，如被上訴人日後不擬再將
    系爭房屋作為辦公廳舍使用時，再予返還即可。
３、函中提及如被上訴人擬繼續使用時，上訴人希望「比照」上開規則改為租賃關係
    ，並非一定要求應依台灣省省有財產管理規則第四十五條辦理繼續使用之手續，
    換言之，台灣省管理規則在此非強制適用，可證上訴人亦不認為兩造間之互易非
    必然有上開規則適用。
４、再查，被上訴人目前並無搬遷計畫，宜蘭縣黨部雖另有新建樓房，惟該樓房另有
    其他用途，並非用來作為羅東鎮民眾服務社之辦公廳舍，是以被上訴人仍有繼續
    使用系爭建物之必要。
(七)、再按，依前後任吳木枝及陳圳鄉鎮長之施政報告及提案內容可確知系爭建物乃
      是以公共造產貸款方式合作建設公共造產，公共造產與省有財產二者間性質尚
      有區別，並不適用台灣省省有財產管理規則，此證諸公共造產事業之預算係屬
      預算法第四條規定之其他特種基金即可證明，因之亦不生有無依法定方式完成
      法定程序是否影響兩造間法律行為之效力問題。再者，台灣省公共造產實施辦
      法及台灣省公共造產實施要點於於六十二年八月十日始公布實施，依該辦法第
      二十四條明定「本辦法自發布日施行」，按法令不溯既往，系爭建物在此之前
      即已通過審議核備並發包，當然無上開辦法之適用，故即使系爭建物是以公共
      造產方式興建，亦排除台灣省省有財產管理規則之適用，更不應以工程進展何
      時完工，作為適用法令之依據。職是，系爭建物雖然於六十六年二月二十四日
      完工，但不影響兩造間互易契約之效力。
(八)、退步言之，台灣省省有財產管理規則之法律性質乃屬行政法上之行政規則，而
      現行民法採法律行為方式自由原則，法定方式係屬例外，至於法律行為是否須
      依一定方式為之，應以法律有明文規定者為限。行政規則乃行政機關規範內部
      行政事務的法規，故行政規則無須法律授權，行政機關為達到行政目的即可隨
      時制定相關規則，其位階乃在法律之下，申言之，民法第七十三條所規定之「
      法定方式」須以「法律」有明文規定者為限。「行政規則」既非法律，亦不得
      補充或取代「法律」，上訴人以宜蘭縣政府一紙函令，即否定兩造間互易契約
      之效力，顯就其法源位階及其性質有所誤解，其所辯自不足採。
三、證據：援用歷審立證方法。
    理      由
一、本件上訴人起訴主張：坐落宜蘭縣羅東鎮○○段一一三○地號土地上建號六六一
    號建物即門牌號碼宜蘭縣羅東鎮○○路一號之宜蘭縣羅東青年育樂中心為宜蘭縣
    羅東鎮所有，伊為管理機關，被上訴人宜蘭縣羅東鎮民眾服務社、甲○○○○○
    ○○○○○○○○黨部無正當權源占用系爭房屋如原判決附圖所示第一、二、三
    層樓部分，依民法第七百六十七條規定，求為命被上訴人應遷讓返還系爭房屋之
    判決（原審判命被上訴人應遷讓返還其中之第三層樓部分，而駁回其餘請求，被
    上訴人就其敗訴部分未聲明不服）。
二、被上訴人則以：上訴人於六十一年間擬於系爭房屋坐落地點興建羅東青年育樂中
    心，因經費不足，與被上訴人宜蘭縣羅東鎮民眾服務社（原判決誤載為分社) 協
    商，將當時屬宜蘭縣羅東鎮民眾服務社所有門牌號碼羅東鎮○○路十七號房屋出
    售，以所售價款用於興建育樂中心，竣工後則由羅東民眾服務社取得育樂中心一
    、二層樓即系爭房屋之所有權，經雙方同意後簽訂互易契約。宜蘭縣羅東鎮民眾
    服務社遂將原所有之十七號房屋交付上訴人，並於六十六年二月二十四日育樂中
    心完成後，與被上訴人甲○○○○○○○○○○○○○黨部遷入系爭房屋，並非
    無權占有等語置辯。又被上訴人宜蘭縣羅東鎮民眾服務社並於原審提起反訴，求
    為確認伊與上訴人間就系爭第一、二層樓有互易之法律關係存在之判決（超過上
    開請求，被上訴人宜蘭縣羅東鎮民眾服務社另一併反訴請求上訴人協同辦理上開
    第一、二層樓之所有物分割及所有權移轉登記部分，經原審判決駁回，未據其聲
    明不服）。
三、本訴部分，被上訴人就系爭第一、二層樓，非無權占有：
(一)、上訴人主張系爭房屋為宜蘭縣羅東鎮所有，伊為管理機關，現為被上訴人無權
      占有等情，固據提出建物登記簿謄本、房屋稅繳款書附卷為證（見原審卷第八
      頁至第九頁、第十一頁），被上訴人對於占用系爭房屋乙節，亦不爭執。惟辯
      稱被上訴人宜蘭縣羅東鎮民眾服務社於六十一年間將其所有坐落羅東鎮○○路
      十七號房屋交由上訴人出售，以所售價款與上訴人共同興建系爭房屋，由宜蘭
      縣羅東鎮民眾服務社使用系爭房屋一、二樓，渠同意甲○○○○○○○○○○
      ○○○黨部共同使用，渠等並非無權占有云云。經查：
１、按宜蘭縣羅東鎮○○路十七號房屋，係被上訴人宜蘭縣羅東鎮民眾服務社於五十
    二年間經宜蘭縣政府核准募款興建，五十三年間完工，有宜蘭縣政府五十二年三
    月二十一日宜府民社字第一二三○九號函、五十二年六月二十四日宜府民社字第
    二五八三一號函、五十二年十二月七日宜府民社字第五二五一○號函、宜蘭縣羅
    東鎮公所五十二年九月三日羅鎮財字第○九○四一號函、募捐存根、投標單、工
    程合約、驗收申請書及竣工大理石碑銘照片可證 (見原審卷第一七八至一八五頁
    、本院上字卷第九二至九四頁及上更一卷第八三至八七頁) ，並經證人即上訴人
    前主計室主任嚴阿清於原審證述在卷  (見原審卷第一○二頁)，屬被上訴人宜蘭
    縣羅東鎮民眾服務社原始取得之房屋。
２、又證人吳木枝於原審證稱：「我是羅東鎮以前鎮長，本件是我處理，因時間太久
    ，所以不記得有無書面資料，民眾服務社是我卸任後才搬入，育樂中心興建前我
    就卸任，中正路民眾服務社何時賣記不得，但確實中正路民眾服務社，賣得錢投
    入育樂中心興建工程，確實有撥公所做為工程款一部分」等語 (見原審卷第一○
    一、一○二頁) ，另證人陳圳鄉於本院審理時證稱：「改建大樓時（即民國六十
    四年），民眾服務社把他們的舊舍賣掉，拿那筆錢與鎮公所一起蓋大樓，大樓的
    興建是鎮民代表會決定的，我上任後才知道大樓的左側部分要給民眾服務社使用
    ，民眾服務社與黨部是同一家，我上任後依照約定把大樓左側給他們使用」等語
    (見本院卷第七五頁)。堪信證人陳圳鄉於八十二年四月一日就任上訴人鎮長之前
    ，其前任鎮長吳木枝與被上訴人宜蘭縣羅東鎮民眾服務社間已有被上訴人宜蘭縣
    羅東鎮民眾服務社得以使用系爭第一、二層樓之約定。
３、再上訴人於八十年七月十一日致被上訴人宜蘭縣羅東鎮民眾服務社及甲○○○○
    ○○○○○○○○○黨部之八十鎮財字第八五七七號函，亦敘及：「．．．依中
    正堂  (即系爭建物)興建經費來源明細表中有貴社出售房屋之價款配合在內，足
    證該使用自有其淵源」等情，有該函件可資參酌  (見本院卷第二三一頁)，足見
    被上訴人宜蘭縣羅東鎮民眾服務社係因支付相當之代價而使用系爭第一、二層樓
    。
(二)、被上訴人宜蘭縣羅東鎮民眾服務社既將其舊有之中正路十七號房屋交付上訴人
      ，由上訴人於七十一年間將之連同鎮有土地提案送交羅東鎮民代表大會審議通
      過准予出售，並報宜蘭縣政府核備，由承買人張怡文於七十三年六月五日向上
      訴人繳清價金，已如前述，復為兩造所不爭執。且上訴人於八十年七月十一日
      致被上訴人宜蘭縣羅東鎮民眾服務社及甲○○○○○○○○○○○○○黨部之
      八十鎮財字第八五七七號函，亦載明：「．．．依中正堂  (即系爭建物)興建
      經費來源明細表中有貴社出售房屋之價款配合在內，足證該使用自有其淵源」
      等情，有該函件在卷可稽  (見本院卷第二三一頁)。是以被上訴人之得以占用
      使用系爭建物，係以被上訴人宜蘭縣羅東鎮民眾服務社舊有之中正路十七號房
      舍出售所得價款投入興建為代價，即堪置信。否則上訴人之前鎮長陳圳鄉豈會
      擅自將系爭建物交付被上訴人使用？上訴人豈會任令被上訴人使用系爭建物數
      十年而未請求返還或要求租金？何以致被上訴人之函件中載明：「．．．依中
      正堂  (即系爭建物)興建經費來源明細表中有貴社出售房屋之價款配合在內，
      足證該使用自有其淵源」等情？益見上訴人同意被上訴人宜蘭縣羅東鎮民眾服
      務社使用系爭第一、二層樓甚明，是以被上訴人宜蘭縣羅東鎮民眾服務社之使
      用系爭建物，即非無權占有，則被上訴人甲○○○○○○○○○○○○○黨部
      經有權使用之被上訴人宜蘭縣羅東鎮民眾服務社同意與之共用系爭第一、二層
      樓，自非無權占有。從而，上訴人本諸無權占有之法律關係請求被上訴人遷讓
      返還系爭建物，即非可取。
四、反訴部分，被上訴人宜蘭縣羅東鎮民眾服務社請求確認其與上訴人就系爭第一、
    二層樓有互易關係存在，無法舉證以實其說：
(一)、本件被上訴人宜蘭縣羅東鎮民眾服務社反訴主張伊與上訴人間就系爭房屋與羅
      東鎮○○路十七號房屋有互易之法律關係存在云云，既為上訴人所否認，則雙
      方對於互易之法律關係之有無即有爭執，被上訴人宜蘭縣羅東鎮民眾服務社自
      有受確認判決之法律上利益，是其在原審提起本件反訴，核無不合，合先敘明
      。
(二)、按當事人主張有利於己之事實，應負舉證之責，民事訴訟法第二百七十七條定
      有明文。經查：
１、被上訴人於本院更審前均稱：「上訴人於民國六十四年一月擬在系爭房屋之坐落
    地點起造羅東鎮青年育樂中心，因經費不足，與被上訴人宜蘭縣羅東鎮民眾服務
    社協商，將被上訴人宜蘭縣羅東鎮民眾服務社所有坐落宜蘭縣羅東鎮○○路十七
    號之地上建物連同上訴人所有之圖書館一併出售，將被上訴人宜蘭縣羅東鎮民眾
    服務社建物所售價款作為配合款用於興建該育樂中心，上訴人同意該育樂中心竣
    工後，撥付該建物一、二樓予被上訴人，作為互易契約，雙方由當時羅東鎮長吳
    木枝與被上訴人宜蘭縣羅東鎮民眾服務社簽訂互易契約。」等語 (見原審卷第二
    六頁、本院上字審卷第九○頁)，迄本院更 (一)審，經上訴人質疑羅東鎮長吳木
    枝於六十二年四月一日已卸任，無法於六十四年一月間與被上訴人宜蘭縣羅東鎮
    民眾服務社簽訂互易契約，被上訴人宜蘭縣羅東鎮民眾服務社始改稱：「民國六
    十一年間與上訴人訂立互易契約，約定將原屬民眾服務社所有之羅東鎮○○路十
    七號房屋交由上訴人出售，由民眾服務社以出售價款投資興建青年育樂中心，完
    工後，由民眾服務社取得育樂中心系爭房屋之所有權。」等語 (見本院更一審卷
    第一三二頁)，足見被上訴人宜蘭縣羅東鎮民眾服務社主張其與上訴人訂立互易
    契約之時間，已前後不一而相互矛盾。
２、又宜蘭縣羅東鎮民代表會第九屆第八次第一次大會，鎮長吳木枝於施政總報告中
    雖曾提及：「本鎮需要一所青年育樂中心，合併建設民眾服務社、圖書館，一樓
    供作商場，初步藍圖已交設計，將運用公共造產合作建設，同時可比照宜蘭市育
    樂中心興建，由省府貸款一百萬元，分五年攤還，縣府本身分二期補助五十萬元
    」等情，有該次大會議事錄可稽  (見本院更一審卷第一一八頁)。惟該施政報告
    僅係鎮長吳木枝之施政計劃而已，與訂立互易契約，究屬有別。況系爭建物係六
    十四年一月間由上訴人發包，而由裕銘營造廠得標興建，迄六十六年二月二十四
    日完工，為兩造所不爭執，並有投標書及工程合約可參 (見原審卷第三○至四○
    頁) 。然被上訴人宜蘭縣羅東鎮民眾服務社之舊有中正路十七號房屋連同上訴人
    所有土地，係七十一年才由上訴人提案送交羅東鎮民代表大會審議通過准予出售
    ，並報宜蘭縣政府核備，承買人張怡文於七十三年六月五日始將買賣價金繳交完
    畢，復有各該文件可憑 (見原審卷第一一六至一二○頁及本院上字卷第五一至五
    九頁) ，足見系爭建物施工期間，被上訴人宜蘭縣羅東鎮民眾服務社之舊有十七
    號房舍尚未出售，殊無以出售之價款參與興建之可能，是以證人吳木枝於原審證
    稱：「我是羅東鎮以前鎮長，六十四年當初中正路民眾服務社賣掉，搬至鎮公所
    青年育樂中心一、二樓，是屬於產權交換．．．」等語 (見原審卷第一○一、一
    ○二頁) ，即與事實不符。另上訴人於八十年七月十一日致被上訴人宜蘭縣羅東
    鎮民眾服務社及甲○○○○○○○○○○○○○黨部之八十鎮財字第八五七七號
    函，其目的乃在於強調系爭建物為羅東鎮所有，如被上訴人不再使用時，請予返
    還，有該函件可資參酌  (見本院卷第二三一頁)，是以函中雖曾敘及：「．．．
    依中正堂  (即系爭建物)興建經費來源明細表中有貴社出售房屋之價款配合在內
    ，足證該使用自有其淵源」等情，亦不足為上訴人與被上訴人宜蘭縣羅東鎮民眾
    服務社間訂有互易契約之佐證，被上訴人宜蘭縣羅東鎮民眾服務社執此函件之記
    載主張其與上訴人間有互易契約存在，即屬斷章取義，自不足取。
３、再宜蘭縣政府八十九年六月九日八九府民行字第○五五一七八號函稱：「．．．
    (一)有關本縣羅東鎮公所公共造產事業－中正紀念堂 (羅東鎮○○路一號)之興
    建經費來源乙節，該所依『台灣省公共造產實施辦法』第十一條規定，向台灣省
    政府申請公共造產基金貸款，經台灣省政府六十四年六月二十八日民丙字第一四
    四一七號函核准貸款三百萬元在案 (七十二年四月七日償還完畢)，另自籌經費
    七百八十五萬元為興建經費。(二)如羅東鎮公所將公共造產事業之部分建物，以
    『互易方式』交給第三者所有 (即交換產權)，依『台灣省有財產管理規則』第
    七十五條規定，仍應送請該鎮民代表會審議通過後，並送請本府核備。(三)羅東
    民眾服務站現使用之建物 (即羅東鎮○○路一號左側一、二樓)，並未依『台灣
    省公共造產實施辦法』 (省府於八十一年十一月二十日將名稱修正為『要點』)
    第十六條之規定，申請以公共造產方式經營及提報事業計劃送本府核備．．．」
    、八十七年七月二十四日八七府財產字第○八八八四四號函稱：「．．．本案據
    該所 (即羅東鎮公所)函覆，民國六十四年至六十六年間，該所並未與宜蘭縣羅
    東鎮民眾服務社及甲○○○○○○○○○○○○○黨部就系爭房屋訂有互易契約
    」各等情，亦無被上訴人宜蘭縣羅東鎮民眾服務社出售舊有房舍配合興建情事，
    有該二函件附卷可證 (見本院卷第一四五、一四六頁及本院更一卷第四四頁)。
    是以證人陳圳鄉於本院證稱：「我任內將系爭房屋交付民眾服務社使用，代表會
    沒有追問為何給民眾服務社使用，應是有經代表會同意」云云，亦與事實不符而
    不足取。益見系爭建物係由上訴人以公共造產之方式興建，除向台灣省政府申請
    公共造產基金貸款三百萬元外，並自籌經費七百八十五萬元，並非以被上訴人宜
    蘭縣羅東鎮民眾服務社舊有房舍出售之款項合資興建，要無疑義。
４、另有權使用不動產之權源，不止互易一端，諸如合建、租賃、借貸或其他訂有特
    約條件者均屬之。證人陳圳鄉於本院審理時雖證稱：「．．．大樓的興建是鎮民
    代表會決定的，我上任後才知道大樓的左側部分要給民眾服務社使用，民眾服務
    社與黨部是同一家，我上任後依照約定把大樓左側給他們使用」等語，但亦證稱
    ：「我不知道兩造間有何約定」等語  (見本院卷第七五頁)。是以若謂陳圳鄉於
    羅東鎮長任內，係基於互易之約定而將系爭建物交付被上訴人使用，自堪置疑，
    被上訴人宜蘭縣羅東鎮民眾服務社以之推定其與上訴人間有互易之法律關係存在
    ，即屬無據。
(三)、綜上觀之，被上訴人宜蘭縣羅東鎮民眾服務社對於主張其與上訴人間訂有互易
      契約乙節，並無法舉證以實其說，已如前述，則被上訴人宜蘭縣羅東鎮民眾服
      務社反訴請求確認其與上訴人就系爭建物即如原判決附圖所示坐落宜蘭縣羅東
      鎮○○段一一三０地號土地上第六六一建號第一、二層樓面積分別為二一六．
      一四平方公尺及一二０．六五平方公尺建物有互易之法律關係存在，亦難准許
      。
五、綜上所述，上訴人依無權占有之法律關係，請求被上訴人應將如原判決附圖所示
    坐落宜蘭縣羅東鎮○○段一一三０地號土地上第六六一建號第一、二層樓面積分
    別為二一六．一四平方公尺及一二０．六五平方公尺之建物遷讓返還，即非正當
    ，不應准許，原審為其敗訴判決所持理由，雖有不當，然結果並無二致，仍應予
    維持，上訴意旨仍執陳詞，求予廢棄改判，為無理由，應予駁回。又被上訴人宜
    蘭縣羅東鎮民眾服務社反訴請求確認其與上訴人就前開建物有互易之法律關係存
    在，尚非正當，不應准許，原審失察，遽為其勝訴判決，即有未洽，上訴意旨指
    摘原判決此部分不當，聲明廢棄改判，為有理由，應由本院將原判決關於此部分
    廢棄改判。再本件事證明確，兩造其餘攻擊、防禦方法經審酌後，核與判決結果
    不生影響，爰無逐一論述之必要，併此敘明。
據上論結，本件上訴為一部有理由、一部無理由，依民事訴訟法第四百四十九條第二
項、第四百五十條、第七十九但書，判決如主文。
中      華      民      國    八十九    年       十      月      三     日
                                            民事第八庭
                                                審判長法  官  鄭  三  源
                                                      法  官  郭  松  濤
                                                      法  官  黃  豐  澤
右正本係照原本作成。
兩造均如不服本判決，應於收受送達後二十日內向本院提出上訴書狀，其未表明上訴
理由者，應於提出上訴後二十日內向本院補提理由書狀（均須按他造當事人之人數附
繕本）上訴時應提出委任律師或具有律師資格之人之委任狀；委任有律師資格者，另
應附具律師及格證書及釋明委任人與受任人有民事訴訟法第四百六十六條之一第一項
但書或第二項（詳附註）所定關係之釋明文書影本。
中      華      民      國    八十九    年       十      月      五     日
                                                      書記官  廖  麗  蓮
附註：
民事訴訟法第四百六十六條之一（第一項、第二項）：
對於第二審判決上訴，上訴人應委任律師為訴訟代理人。但上訴人或其法定代理人具
有律師資格者，不在此限。
上訴人之配偶、三親等內之血親、二親等內之姻親，或上訴人為法人、中央或地方機
關時，其所屬專任人員具有律師資格並經法院認為適當者，亦得為第三審訴訟代理人
。


司法院資訊處製作；財團法人民間司法改革基金會備份。
